臺灣臺中地方法院民事判決
110年度家繼簡字第63號
原      告  何文堅  
訴訟代理人  熊賢祺律師
複代理人    王楫豐律師
被      告  何文禮  
            何偉禎  
            何官倩  
            何膳成  

            何梓嫺  

兼上四人之
訴訟代理人  何松諺  
被      告  何俞瑱  
兼上一人之
訴訟代理人  何素華  
被      告  何庭衣  
訴訟代理人  盧永盛律師
複代理人    施雅芳律師
上列當事人間請求分割遺產事件，本院於民國111年7月20日言詞
辯論終結，判決如下：
    主  文
一、兩造就被繼承人卓秋微所遺如附表一所示遺產，應依附表一
    分割方法欄所示之方法予以分割。
二、訴訟費用由兩造各按附表二所示之應繼分比例負擔。
    事實及理由
壹、原告起訴主張：被繼承人卓秋微於民國109年10月19日死亡
    ，遺有附表一所示遺產，其繼承人為長男即原告何文堅、三
    男何文禮、四男何松諺、長女何素華、次女何俞瑱、三女何
    庭衣、次男何文日之四名子女即代位繼承人何偉禎、何官倩
    、何膳成、何梓嫺（因次男何文日先於卓秋微死亡，由該四
    人代位繼承)，應繼分各如附表二所示。被繼承人所留遺產
    ，並無不能分割之情形，亦無不分割之約定，而兩造無法達
    成分割協議，爰訴請分割遺產；又原告曾如附表一備註欄所
    示，於被繼承人卓秋微死亡後，提領卓秋微帳戶款項用以支
    付醫療費用、喪葬費用及分割遺產相關費用共計433,000元
    ，此為應以遺產支付之費用。爰依民法第1164條之規定，訴
    請分割遺產。並聲明：如主文所示。
貳、被告答辯意旨：
一、被告何文禮、何松諺、何偉禎、何官倩、何膳成、何梓嫺則
    以：同意原告主張等語（本院卷一第343、387頁）。
二、被告何素華、何俞瑱、何庭衣則以：
　　就被繼承人卓秋微遺產，除附表一之財產外，尚應包括下列
    不動產及存款：
(一)臺中市○區○○街000號房地(下稱系爭房地)：系爭房地遭何家
    三兄弟即原告何文堅、被告何文禮、何松諺3人於101年間不
    法過戶登記為原告何文堅、被告何文禮名下及被告何松諺借
    名登記之配偶名下，經被告何素華、何俞填、何庭衣對原告
    何文堅等3人提出偽造文書罪告訴，雖經南投地方檢察署以1
    10年度偵字第3325號為不起訴處分，然無法證明原告何文堅
    等3人有取得被繼承人卓秋微之授權。
(二)原告何文堅、被告何文禮、何松諺於被繼承人卓秋微死亡前
    盜領卓秋微帳戶之金錢，應追加計入遺產：即原告何文堅於
    100年5月18日至109年10月18日止，盜領被繼承人卓秋微二
    信、農會帳戶及英才郵局存款共計132萬元(另於被繼承人卓
    秋微死後始提領433,000元部分同意係用於喪葬費用等支出)
    ；被告何文禮於104年3月10日、107年11月19日共計盜領被
    繼承人卓秋微英才郵局之存款共計14萬元；被告何松諺於10
    1年8月29日至101年12月11日，盜領被繼承人卓秋微英才郵
    局之存款共計80萬元。另原告何文堅曾於Line稱兄弟輪流照
    顧卓秋微時，卓秋微的存款在大里遭領走55萬元，在新社遭
    領取58萬，回大里前又領了60萬元，但追回40萬元等語（參
    見本院卷一第525、511及421頁）。
(三)本件遺產分割方法，即系爭房地除被告何偉禎、何官倩、何
    膳成、何梓嫺各分得1/196，其餘繼承人各分得8/49，至存
    款(含遭盜領部分)均按附表二之應繼分比例分配(本院卷二
    第21頁)等語。　
參、得心證之理由　　
一、被繼承人卓秋微之繼承人及應繼分部分：
    按遺產繼承人，除配偶外，依下列順序定之：（一）直系血
    親卑親屬。（二）父母。（三）兄弟姊妹。（四）祖父母。
    第1138條所定第一順序之繼承人，有於繼承開始前死亡或喪
    失繼承權者，由其直系血親卑親屬代位繼承其應繼分。同一
    順序之繼承人有數人時，按人數平均繼承。配偶有相互繼承
    遺產之權，其應繼分，與第1138條所定第一順序之繼承人同
    為繼承時，其應繼分與他繼承人平均。直系血親卑親屬之特
    留分，為其應繼分2分之1。民法第1138條、第1140條、第11
    41條前段、第1144條第1款、第1123條第1款分別定有明文。
    查被繼承人卓秋微於109年10月19日死亡，兩造為被繼承人
    卓秋微之子女及孫子女，為被繼承人卓秋微之繼承人及代位
    繼承人，應繼分如附表二所示之事實，業據原告提出戶籍謄
    本、繼承系統表（見本院卷一第29至51頁）為證，此部分堪
    認屬實。　　
二、被繼承人卓秋微之遺產範圍部分：
(一)按繼承人有數人時，在分割遺產前，各繼承人對於遺產全部
    為公同共有；繼承人得隨時請求分割遺產，但法律另有規定
    或契約另有訂定者，不在此限，此為民法第1151條、第1164
    條所明定。　　
(二)查被繼承人死亡時遺有如附表一含備註欄所示提領數額之遺
    產，有財政中區國稅局遺產稅免稅證明書附卷可稽（見本院
    卷一第83頁），並有郵局存摺明細、台中市第二信用社存摺
    明細、台中地區農會存摺明細及股票影本在卷可參，復兩造
    均不爭執附表一所列均屬遺產。惟原告主張業已自被繼承人
    卓秋微遺產即附表一編號2、3存款中提領40萬元、33,000元
    用以支付喪葬費用、遺產分割相關費用及醫療費用共計433,
    000元，為被告所不爭執（本院卷一第524頁），復有估價單
    、發票、收據影本等在卷可參，佐以被繼承人之喪葬費用，
    既為完畢被繼承人之後事所不可缺，且被繼承人死亡後，已
    喪失其作為債權債務主體之權利之能力，第三人如有為被繼
    承人支付喪葬費用者，參酌遺產及贈與稅法第17條第1 項第
    10款亦規定被繼承人之喪葬費用由繼承財產扣除，自應依民
    法第1150條規定，由遺產中支付之；另遺產管理、分割費用
    ，由遺產中支付之，民法第1150條定有明文；再按醫療費用
    應為被繼承人所負之生前債務，依民法第1172條規定意旨及
    反面解釋，自應於遺產分割時，先由被繼承人之遺產扣去醫
    療費用債務後，再以之計算各繼承人之應繼分數額，應合乎
    合公平正義原則，從而，原告此部分主張業已自遺產提領用
    以支付上開喪葬費用、遺產分割相關費用及被繼承人卓秋微
    之醫療費用合計433,000元即如附表一備註欄所示，自屬可
    採。是本件如附表一財產名稱及價值欄所示財產，均屬本件
    待分割之被繼承人卓秋微遺產，此部分堪予認定。
(三)惟被告何素華、何俞瑱、何庭衣認系爭房地及原告何文堅、
    被告何文禮、何松諺於被繼承人卓秋微生前盜領存款部分亦
    應列入遺產部分，業據原告及其餘被告所否認，經查：
  1.關於臺中市○○街000號房地部分（下稱系爭房地）：
　　被告何素華、何俞瑱、何庭衣固辯稱：系爭房地原係訴外人
    即兩造父親何連豐死亡時遺留之財產，嗣於101年8月6日經
    法院調解成立，何連豐之全體繼承人一致同意歸被繼承人卓
    秋微所有，並於101年9月12日辦理登記完畢，然竟於調解後
    短短2月時間，遭過戶至原告何文堅、被告何文禮、何松諺
    名下，違反常情及兩造間共識，系爭房地應追加列入被繼承
    人卓秋微之遺產云云，並提出遺產再分配協議書、房屋共有
    及奉養母親切結書、本院101年度司家調第760號調解程序筆
    錄、土地登記第二類謄本、建物登記第二類謄本、臺中市地
    籍異動索引為證（見本院卷一第403至417頁、卷二第23頁以
    下）。惟查，兩造既與被繼承人卓秋微於101年8月6日就何
    連豊之遺產達成調解，同意系爭房地分歸卓秋微所有，則卓
    秋微就系爭房地自此取得處分權，至被告何素華、何俞瑱、
    何庭衣提出之100年4月30日簽立之房屋共有及奉養母親切結
    書（本院卷一第405頁），辜不論並非全體繼承人所簽立，
    且其簽立在101年8月6日之前，自無從為任何有利被告何素
    華、何俞瑱、何庭衣之認定；另被告何素華、何俞瑱、何庭
    衣提出之遺產再分配協議書（本院卷一第403頁）係分配何
    連豊之遺產，且亦無證據證明經何連豊之全體繼承人同意，
    更與本件被繼承人卓秋微之遺產無涉。再觀諸被繼承人卓秋
    微於101年間即已將系爭房地贈與，即系爭房地於101年11月
    15日係以贈與為原因自被繼承人卓秋微，而移轉登記予原告
    何文堅、被告何文禮及被告何松諺之配偶鄭金玫名下，其後
    於105年2月15日再因被告何松諺持訴請鄭金玫返還借名登記
    而獲之勝訴判決辦理移轉登記，有土地建物登記謄本可參，
    足見原告何文堅、被告何文禮、何松諺於被繼承人卓秋微死
    亡前即已取得系爭房地之所有權。復被告何素華、何俞瑱、
    何庭衣並未提出證據證明原告何文堅、被告何文禮、何松諺
    於被繼承人卓秋微生前即死亡前取得系爭房地係出於不法取
    得，系爭房地自無從認定為被繼承人卓秋微之遺產。況查，
    上開事實經被告何素華、何俞瑱、何庭衣提起告訴，經檢察
    官調查相關事證後，認原告何文堅、被告何文禮、何松諺犯
    罪嫌疑不足，而對原告何文堅、被告何文禮、何松諺為不起
    訴處分，亦有臺灣南投地方檢察署檢察官110年度偵字第332
    5號為不起訴處分書在卷可證（見本院卷一第475、477頁）
    ，足認被告何素華、何俞瑱、何庭衣指稱系爭房地遭原告何
    文堅、被告何文禮、何松諺不法過戶取得系爭房地所有權，
    並無所據，是系爭房地既於被繼承人卓秋微生前，既已為原
    告何文堅、被告何文禮、何松諺所有，自無從列入被繼承人
    卓秋微之遺產範圍甚明。被告何素華、何俞瑱、何庭衣猶認
    為應列入遺產分配云云，即非可採。
　2.關於原告、被告何文禮、何松諺是否於被繼承人卓秋微生前
    盜領存款部分：
　　被告何素華、何俞瑱、何庭衣主張原告何文堅、被告何文禮
    、何松諺盜領被繼承人卓秋微存款部分（本院卷一第525、5
    11及421頁），業據渠等提出台中市第二信用合作社客戶交
    易明細表查詢、英才郵局歷史交易清單、農會歷史交易清單
    及Line訊息(本院卷一第419、421頁)為證。惟查，被告何庭
    衣亦曾於偵訊提及：自100年3月起，被繼承人卓秋微由原告
    、被告何文禮、何松諺三人輪流照顧，其後送至安養中心，
    所需費用均由被繼承人卓秋微存款支應等情，有南投地方檢
    察署檢察官110年度偵字第3325號不起訴處分書可參（本院
    卷一第479頁），則被繼承人卓秋微委由原告、被告何文禮
    、何松諺代為領取上開款項來支應相關開銷，亦符合常情；
    復上開各該交易明細固可證明提領之事實，然提領情形及原
    因多端，僅依交易明細既不足證明何人提領，且依上開交易
    明細及原告之Line訊息（本院卷一第421頁），更不足證明
    有提領款項即屬盜領。再依被告何素華、何俞瑱、何庭衣所
    提出之Line訊息(被證2，本院卷一第419頁)，該內容稱「你
    們三兄弟」、「你們兄弟何時自己過戶」等文句觀之，顯係
    上揭被告何素華、何俞瑱、何庭衣方面之發言，其內容提及
    「偷領」二字，既係上揭被告片面陳述，無從依此為不利原
    告何文堅、被告何文禮、何松諺之認定。此外，復無其他積
    極證據足資證明盜領之事，實難僅憑被告何素華、何俞瑱、
    何庭衣之臆測即認原告、被告何文禮、何松諺提領被繼承人
    卓秋微存款即屬盜領行為。況此部分業經臺灣南投地方檢察
    署檢察官110年度偵字第3325號為不起訴處分在案（見本院
    卷一第477至485頁），是被告何素華、何俞瑱、何庭衣主張
    應將上開金額列入遺產範圍分配，亦難採憑。
三、關於遺產分割方法：
(一)按繼承人有數人時，在分割遺產前，各繼承人對於遺產全部
    為公同共有；繼承人得隨時請求分割遺產，但法律另有規定
    或契約另有訂定者，不在此限，為民法第1151條、第1164條
    所明定。又按公同共有物之分割，除法律另有規定外，準用
    關於共有物分割之規定；另共有物之分割，依共有人協議之
    方法行之。分割之方法不能協議決定，或於協議決定後因消
    滅時效完成經共有人拒絕履行者，法院得因任何共有人之請
    求，命為下列之分配：一、以原物分配於各共有人。但各共
    有人均受原物之分配顯有困難者，得將原物分配於部分共有
    人。二、原物分配顯有困難時，得變賣共有物，以價金分配
    於各共有人；或以原物之一部分分配於各共有人，他部分變
    賣，以價金分配於各共有人。以原物為分配時，如共有人中
    有未受分配，或不能按其應有部分受分配者，得以金錢補償
    之。以原物為分配時，因共有人之利益或其他必要情形，得
    就共有物之一部分仍維持共有，民法第830條第2項、第824
    條第1項至第4項亦分別定有明文。
(二)本件被繼承人卓秋微遺有如附表一所示之遺產尚未分割，兩
    造在分割該遺產前，對於該遺產為公同共有，且兩造均為被
    繼承人卓秋微之繼承人，被繼承人卓秋微之遺產並無不能分
    割之情形，兩造亦無不能分割之約定，但兩造無法就上開遺
    產進行協議分割。從而，原告依民法第1164條前段規定，請
    求裁判分割被繼承人卓秋微上開公同共有之遺產，於法有據
    ，應予准許。
(三)再本院審酌附表一所示之遺產之性質、經濟效用及全體共有
    人之利益，認遺產係存款及股票，逕按兩造之應繼分比例分
    配之方式分割被繼承人卓秋微之遺產，應屬適當，爰判決如
    主文第一項所示。
四、本件事證已臻明確，至被告何素華、何俞瑱、何庭衣猶聲請
    傳訊原告何文堅及被告何文禮為證人，於法無據；又其等聲
    請函詢英才郵局說明其母帳戶101年8月29日係由何人提領云
    云，及聲請函詢大全街郵局密碼更換所需之資料云云，惟衡
    情郵政單位無從知悉9年前某筆帳戶款項係何人提領，且由
    何人提領及密碼更換需何資料，均無礙本件遺產範圍之認定
    ，是本院認此部分無調查必要。再兩造其餘攻擊、防禦方法
    及所提證據，經審酌後認與判決結果不生影響，爰不予逐一
    論列。
五、末按分割遺產之訴，係固有必要共同訴訟，原、被告之間本
    可互換地位，本件原告起訴雖於法有據，但被告之應訴實因
    訴訟性質所不得不然，是以本件訴訟費用應由兩造按其應繼
    分比例分擔始為公允，爰判決如主文第二項所示。
六、訴訟費用負擔之依據：家事事件法第51條、民事訴訟法第78
    條、第85條第1 項前段。
中　　華　　民　　國　　111 　年　　8 　　月　　1 　　日
                  家事法庭  法　官  黃家慧
以上正本係照原本作成。
如對本判決上訴，須於判決送達後20日內向本院提出上訴狀。如
委任律師提起上訴者，應一併繳納上訴審裁判費。
中　　華　　民　　國　　111 　年　　8 　　月　　1 　　日
                           書記官  孫超凡
　　　　　　　　　
附表一　　
編號 財產項目 財產名稱 價值(新台幣) 分割方法 備註 1 存款 台中地區農會存款及利息 310,330元及孳息 由兩造按附表二所示應繼分比例取得。  2 存款 台中市第二信用合作社存款及利息 234,679元及孳息 由兩造按附表二所示應繼分比例取得。 存款餘額原為634679元，業經原告提領40萬元用以支付被繼承人卓秋微之喪葬費用、遺產分割及醫療費用  3 存款 郵政存簿儲金簿存款及利息 15元及孳息 由兩造按附表二所示應繼分比例取得 。 存款餘額原為33015元，業經原告提領33000元用以支付被繼承人卓秋微之喪葬費用、遺產分割及醫療費用 4 投資 台中市第二信用合作股票50股 5,000元 由兩造按附表二所示應繼分比例取得 。    

附表二：
編號 繼承人 應繼分比例 1 何文堅 1/7 2 何文禮 1/7 3 何松諺 1/7 4 何偉禎 1/28 5 何官倩 1/28 6 何膳成 1/28 7 何梓嫻 1/28 8 何素華 1/7 9 何俞瑱 1/7 10 何庭衣 1/7